ACORDAO-COMPLETO-2479438

ACÓRDÃO 8134/2021 ATA 16/2021 - PRIMEIRA CÂMARA

VISTOS, relatados e discutidos estes autos de tomada de contas especial instaurada pela Fundação Nacional de Saúde - Funasa, em razão do desvio de finalidade dos recursos recebidos por força do Termo de Compromisso TC/PAC 0035/11 (Siafi 668660) , celebrado entre a Funasa e o Município de Alpinópolis/MG, tendo por objeto a execução de sistema de esgotamento sanitário no ente federativo,
ACORDAM os Ministros do Tribunal de Contas da União, reunidos em sessão de 1ª Câmara, ante as razões expostas pelo Relator, em:
9.1. rejeitar as alegações de defesa apresentadas pelo Município de Alpinópolis/MG;
9.2. fixar novo e improrrogável prazo de 15 (quinze) dias, a contar da notificação, com fundamento no art. 12, §§ 1º e 2º, da Lei 8.443/92, e art. 202, §§ 3ª, 4º e 5º, do RITCU, para que o Município de Alpinópolis/MG efetue e comprove, perante este Tribunal, o recolhimento das importâncias a seguir especificadas aos cofres do Tesouro Nacional, atualizadas monetariamente a partir das datas indicadas, abatendo-se, na ocasião, eventuais valores já ressarcidos, até a data do efetivo recolhimento, na forma prevista na legislação em vigor:
	Data de Ocorrência
	Valor Histórico (R$) 

	11/6/2012
	350.000,00

	12/6/2012
	100.000,00

	14/6/2012
	20.000,00

	15/6/2012
	10.000,00

	28/6/2012
	50.000,00

	18/7/2012
	160.000,00

	19/7/2012
	50.000,00

	30/7/2012
	50.000,00

	15/8/2012
	60.000,00

	20/8/2012
	50.000,00

	30/8/2012
	100.000,00

	30/8/2012
	50.000,00

	20/9/2012
	90.000,00

	28/9/2012
	190.000,00

	1/10/2012
	30.000,00

	23/10/2012
	110.000,00

	26/10/2012
	10.000,00

	30/10/2012
	300.000,00

	29/11/2012
	147.765,09

	29/11/2012
	182.234,91

	31/12/2012
	32.000,00

9.3. cientificar o Município de Alpinópolis/MG de que a liquidação tempestiva do débito atualizado monetariamente sanará o processo e permitirá que as respectivas contas sejam julgadas regulares com ressalva, dando-lhe quitação, nos termos do § 4º do art. 202 do Regimento Interno do TCU, ao passo que a ausência dessa liquidação tempestiva levará ao julgamento pela irregularidade das contas, com imputação de débito a ser atualizado monetariamente e acrescido de juros moratórios nos termos do art. 19 da Lei 8.443, de 1992, e da legislação específica que rege a matéria;
9.4. findo o prazo fixado ao Município de Alpinópolis/MG para a devolução dos recursos, retornar os autos ao gabinete do relator para que seja dado seguimento ao julgamento das contas do município, conforme exposto no subitem anterior, e das contas do outro responsável.

Tomada de Contas Especial instaurado pela FUNASA/, em razão da não comprovação da regular aplicação dos recursos repassados por intermédio do Termo de Compromisso TC/PAC 0035/11, celebrado com o Município de Alpinópolis/MG, tendo por objeto a execução de sistema de esgotamento sanitário no ente federativo. Análise das alegações de defesa.

Primeira Câmara

Prefeitura Municipal de Alpinópolis - MG.

3. Interessados/Responsáveis:
3.1. Interessado: Fundação Nacional de Saúde (26.989.350/0001-16)
3.2. Responsáveis: Edson Luiz Rezende Reis (XXX.070.996-XX); Prefeitura Municipal de Alpinópolis - MG (18.241.752/0001-00).

13.1. Ministros presentes: Walton Alencar Rodrigues (Presidente), Benjamin Zymler (Relator) e Jorge Oliveira.
13.2. Ministro-Substituto convocado: Augusto Sherman Cavalcanti.
13.3. Ministro-Substituto presente: Weder de Oliveira.

BENJAMIN ZYMLER

Adoto como relatório a instrução de auditor da SecexTCE (peça 166) , que contou com a anuência do corpo diretivo da mencionada Secretaria (peças 167 e 168) e do Ministério Público junto ao TCU (peça 169) :
"INTRODUÇÃO
Cuidam os autos de tomada de contas especial instaurada pela Fundação Nacional de Saúde em desfavor de Edson Luiz Rezende Reis, prefeito de Alpinópolis na gestão 2009-2012 (CPF: XXX.070.996-XX) , e do Município de Alpinópolis/MG, em razão do desvio de finalidade e consequente não comprovação da regular aplicação dos recursos repassados por meio do Termo de Compromisso TC/PAC 0035/11, registro Siafi 668660 (peça 8) , que tinha por objeto a execução de sistema de esgotamento sanitário.
HISTÓRICO
Em 09/04/2018, com fundamento na IN/TCU 71/2012, alterada pela IN/TCU 76/2016 e DN/TCU 155/2016, o dirigente da Fundação Nacional de Saúde autorizou a instauração da tomada de contas especial (peça 125) . O processo foi registrado no sistema e-TCE com o número 395/2018.
O Termo de compromisso TC/PAC 0035/11, registro Siafi 668660, foi firmado no valor de R$ 17.047.808,30, sendo R$ 17.047.808,30 à conta do concedente e R$ 100.340,30 referentes à contrapartida do convenente (não pactuada) . Teve vigência de 21/12/2011 a 21/06/2015, com prazo para apresentação da prestação de contas em 20/08/2015. Os repasses efetivos da União totalizaram R$ 17.047.808,30 (peça 134) .
A prestação de contas e complementações enviadas foram analisadas por meio dos documentos constantes nas peças 25, 94 e 98.
A Funasa realizou visitas técnicas ao município em 01/02/2013 (peça 17) , 22/05/2013 (peça 41) , 02/10/2013 (peça 47) , 03/03/2016 (peça 87) e em 10/02/2017 (peça 92) . Nesta última visita, a concedente atestou o percentual de execução física do ajuste em 85,38%, registrando a situação da obra como "concluída com etapa útil e com pendência".
No Parecer Técnico elaborado com base na última visita, consta a seguinte informação: "Informamos ainda que neste respectivo termo de compromisso foram retirados os valores de R$ 2.140.000,00, sendo que com isto não foram executadas 837 ligações domiciliares, das 906 previstas e otimização dos serviços com o objetivo de diminuir os custos, propiciando assim com que as obras possam atingir etapa útil."
Mediante o Parecer Técnico elaborado pela Diesp em 05/05/2017 (peça 98) , a área técnica responsável da Funasa retificou o percentual de execução física do ajuste, após constatar a ocorrência de erro de consolidação da planilha orçamentária da estação elevatória de esgoto, que não teria considerado o lançamento do valor de R$ 33.077,45. Com a retificação do erro, o percentual de execução física acolhido pela Funasa passou de 85,38 para 86,83% do objeto.
O fundamento para a instauração da Tomada de Contas Especial, conforme consignado na matriz de responsabilização elaborada pelo tomador de contas (peça 138) , foi a constatação da seguinte irregularidade: 
Desvio de finalidade na aplicação dos recursos transferidos, retiradas indevidas das contas específicas do TC/PAC 0035/11, para contas da prefeitura. 
Os responsáveis arrolados na fase interna foram devidamente comunicados e, diante da ausência de justificativas suficientes para elidir a irregularidade e da não devolução dos recursos, instaurou-se a tomada de contas especial.
No relatório (peça 139) , o tomador de contas concluiu que o prejuízo importaria no valor original de R$ 2.142.000,00, imputando-se a responsabilidade a Edson Luiz Rezende Reis, na condição de gestor dos recursos, e ao Município de Alpinópolis/MG, na condição de beneficiário dos recursos.
Em 24/11/2019, a Controladoria-Geral da União emitiu o relatório de auditoria (peça 141) , em concordância com o relatório do tomador de contas. O certificado de auditoria e o parecer do dirigente do órgão de controle interno concluíram pela irregularidade das presentes contas (peças 142 e 143) .
Em 13/12/2019, o ministro responsável pela área atestou haver tomado conhecimento das conclusões contidas no relatório e certificado de auditoria, bem como do parecer conclusivo do dirigente do órgão de controle interno, manifestando-se pela irregularidade das contas, e determinou o encaminhamento do processo ao Tribunal de Contas da União (peça 144) .
Uma vez remetidos os autos a este Tribunal para fins de apreciação e julgamento, em sede de instrução preliminar (peça 148) , a análise dos pressupostos de procedibilidade previstos na IN/TCU 71/2012 verificou que não havia óbices preliminares que impedissem o prosseguimento desta tomada de contas especial, uma vez que não se configurou o transcurso de mais de dez anos entre o fato gerador e a primeira notificação válida dos responsáveis pela autoridade administrativa competente. Verificou-se, ainda, que o valor atualizado do débito apurado (sem juros) em 01/01/2017 era superior ao valor mínimo de alçada vigente nesta Corte de Contas. Por fim, foi encontrado débito imputável aos responsáveis em outros processos no Tribunal.
Na sequência procedeu-se ao exame técnico dos elementos fáticos e jurídicos relacionados ao feito, com vistas a propiciar o estabelecimento de parâmetros processuais objetivos para a adequada apuração dos fatos, identificação dos responsáveis e quantificação do dano para fins de ressarcimento, nos seguintes termos (peça 148, p. 2-3) :
EXAME TÉCNICO			 
Da análise dos autos, verifica-se que a instauração deste processo de contas especial teve por fundamento o desvio de finalidade na aplicação dos recursos transferidos, a partir de retiradas indevidas da conta específica do TC/PAC 0035/11, para contas da prefeitura, no total de R$ 2.142.000,00.
A avaliação realizada na fase interna (peça 139) concluiu que a responsabilidade pelo dano deve ser imputada ao então prefeito Edson Luiz Rezende Reis, na condição de gestor dos recursos por ocasião em que foram identificadas as movimentações irregulares, bem como ao ente federado, na condição de suposto beneficiário dos valores desviados. 
De acordo com o Relatório de Vistoria elaborado em 15/04/2013 (peça 19) , o valor acima referido de R$ 2.142.000,00 compreende o total de retiradas irregulares da primeira parcela, realizadas no período compreendido entre 11/06/2012 e 29/11/2012, e dizem respeito a retiradas de R$ 1.927.765,09 dos recursos da concedente (item 3.3.1) e de R$ 214.234,91 dos recursos da aplicação (item 3.5) , para as quais não houve a comprovação da correspondente despesa.
A transferência dos recursos federais para contas correntes de titularidade do município estranhas às designadas para a movimentação do correspondente numerário caracteriza desvio de finalidade e dá ensejo à presunção de dano, cuja responsabilidade deve ser atribuída ao gestor legal ou contratualmente encarregado de gerir esses recursos, em atenção ao que estipula o art. 70, parágrafo único da Constituição Federal e a legislação de regência.
No caso vertente, verifica-se que as movimentações irregulares que resultaram na aplicação com desvio de finalidade dos recursos federais transferidos no âmbito do TC/PAC 0035/11 ocorreram durante o mandato do prefeito Edson Luiz Rezende Reis (gestão 2009-2012) , a quem, na condição de ordenador de despesas do ente federado, cabia aplicar os valores transferidos em consonância com os objetivos avençados, bem como comprovar a boa e regular aplicação dos aludidos valores.
Por meio da Notificação 196/2013 (peça 34) , a Funasa informou ao responsável sobre a impugnação do valor de R$ 2.142.000,00, diante das retiradas da conta do ajuste sem a correspondente comprovação das despesas e com finalidade diversa do pactuado. Em resposta (peça 40) , o responsável reconheceu que fez uso dos valores impugnados em finalidade estranha à avençada, mas com o intuito de arcar com despesas correntes básicas orçamentárias do próprio município, alegando, em vista disso, que a responsabilidade pelo ressarcimento dos valores utilizados deveria recair sobre o aludido ente federado.
À peça 115 consta sentença prolatada pela Vara Única de Passos em ação penal movida pelo Ministério Público Federal em desfavor do prefeito Edson Luiz Rezende Reis acerca dos desvios de recursos em análise neste processo de contas. Na aludida sentença, o Poder Judiciário jugou procedente a pretensão punitiva articulada na prefacial e condenou o réu, após confirmar a sua responsabilidade pela aplicação indevida de verbas públicas e pelo emprego de recurso em desacordo com o programa. Nos termos consignados pelo juízo, 'incumbia ao réu, então chefe do executivo municipal de Alpinópolis/MG, aplicar os recursos na obra para a qual foram designados. Entretanto, autorizou transferência da conta bancária vinculada ao programa para conta-corrente pertencente ao município, destinada a pagamentos de despesas diversas'.
Cumpre esclarecer que a existência de processos no Poder Judiciário e no TCU com idêntico objeto não caracteriza repetição de sanção sobre mesmo fato (bis in idem) nem litispendência. No ordenamento jurídico brasileiro, com exceção da sentença penal absolutória negando a existência do fato ou da autoria (art. 935 do Código Civil) , vigora o princípio da independência das instâncias, em razão do qual podem ocorrer condenações simultâneas nas diferentes esferas jurídicas (cível, criminal e administrativa) . O recolhimento do débito, em um ou outro processo, serve para comprovação de quitação e sana a dívida (Boletim de Jurisprudência 264/2019) . 
No que toca à responsabilidade do ente federado, bem se vê que a jurisprudência do Tribunal tende no sentido de que 'a realização de transferência da conta específica do convênio para contas bancárias de titularidade da prefeitura não é suficiente para demonstrar que o município ou a coletividade se beneficiaram dos recursos federais repassados, e, consequentemente, para ensejar a responsabilidade do ente convenente pela não aplicação dos recursos na finalidade pactuada' (Boletins de Jurisprudência 331/2020 e 296/2020) .
No caso vertente, todavia, há elementos que justificam a citação do ente federado, tendo em vista que os indícios constantes da documentação juntada pelo responsável (peça 40) apontam para o efetivo benefício auferido pela municipalidade com a integralidade dos valores desviados, mediante o pagamento das seguintes despesas: folha de pagamento, R$ 1.647.000,00 (76,89%) ; repasses a Câmara Municipal, R$ 140.000,00 (6,54%) ; subvenção ao Hospital local, R$ 179.000,00 (8,36%) ; transportes terceirizados do setor de educação, R$ 94.000,00 (4,39%) ; e R$ 82.000,00 (3,82%) , fornecedores de bens e serviços.
Em virtude do que foi exposto, será proposta a citação do prefeito Edson Luiz Rezende Reis pelo valor de R$ 2.142.000,00, em solidariedade com o Município de Alpinópolis/MG, em face do prejuízo provocado ao erário pelo desvio de finalidade apurado, decorrente do desvio de recursos federais do TC/PAC 0035/11 e por sua aplicação em objeto diferente do avençado, bem como pelo beneficiamento do município pela aplicação dos aludidos recursos.
Em vista do exame técnico realizado, foi proposta a citação do responsável Edson Luiz Rezende Reis em solidariedade com o Município de Alpinópolis/MG, nos seguintes termos:
PROPOSTA DE ENCAMINHAMENTO
Diante do exposto, submetem-se os autos à consideração superior, propondo:
a) realizar a citação dos responsáveis a seguir indicados, com fundamento nos arts. 10, § 1º, e 12, incisos I e II, e 16, § 2º, alíneas 'c' e 'd', da Lei nº  8.443/1992, c/c os arts. 202, incisos I e II, e 209, incisos III e IV, e § 5º, inciso II, do RITCU, e art. 2º da Decisão Normativa 57/2004, para que, no prazo de 15 (quinze) dias, em decorrência da conduta praticada, apresentem alegações de defesa e/ou recolham, aos cofres especificados, a quantia abaixo indicada, atualizada monetariamente a partir da respectiva data até o efetivo recolhimento, abatendo-se na oportunidade as quantias eventualmente ressarcidas, na forma da legislação em vigor, que geraram a irregularidade demonstrada a seguir:
Irregularidade: dano ao erário decorrente da aplicação com desvio de finalidade de valores provenientes da conta vinculada ao Termo de Compromisso TC/PAC 0035/11.
Dispositivos violados: Constituição Federal, arts. 37, caput, e 70, parágrafo único; Decreto-Lei nº 200/1967, art. 93; Decreto nº 93.872/1986, art. 66; Portaria Interministerial MPOG/MF/CGU, 507/2011, art. 82, § 1º, inciso II, alínea 'b'.
Responsáveis solidários: Edson Luiz Rezende Reis (CPF: XXX.070.996-XX) e Município de Alpinópolis/MG (CNPJ: 18.241.752/0001-00) .
	Data de ocorrência
	Valor histórico (R$) 

	11/06/2012
	350.000,00

	12/06/2012
	100.000,00

	14/06/2012
	20.000,00

	15/06/2012
	10.000,00

	28/06/2012
	50.000,00

	18/07/2012
	160.000,00

	19/07/2012
	50.000,00

	30/07/2012
	50.000,00

	15/08/2012
	60.000,00

	20/08/2012
	50.000,00

	30/08/2012
	100.000,00

	30/08/2012
	50.000,00

	20/09/2012
	90.000,00

	28/09/2012
	190.000,00

	01/10/2012
	30.000,00

	23/10/2012
	110.000,00

	26/10/2012
	10.000,00

	30/10/2012
	300.000,00

	29/11/2012
	147.765,09

	29/11/2012
	182.234,91

	31/12/2012
	32.000,00

Valor atualizado do débito (sem juros) em 08/02/2021: R$ 3.393.922,55
Cofre credor: Tesouro Nacional.
Responsável 1: Edson Luiz Rezende Reis (CPF: XXX.070.996-XX) .
Conduta: desviar recursos públicos do TC/PAC 0035/11 para utilização em finalidade diversa da pactuada.
Nexo de causalidade: o desvio de recursos públicos do TC/PAC 0035/11 para utilização em finalidade diversa da pactuada resultou no desvio de finalidade na aplicação dos recursos do instrumento e consequente prejuízo ao erário correspondente ao montante desviado.
Culpabilidade: não há excludentes de ilicitude, de culpabilidade e de punibilidade; é razoável supor que o responsável tinha consciência da ilicitude de sua conduta; era exigível conduta diversa da praticada, qual seja, utilizar os recursos financeiros disponíveis na finalidade específica para a qual foram destinados. 
Responsável 2: Município de Alpinópolis/MG (CNPJ: 18.241.752/0001-00) , na pessoa do seu representante legal.
Conduta: apropriar-se de recursos públicos federais provenientes do TC/PAC 0035/11 para utilização em finalidade diferente da pactuada.
Nexo de causalidade: a apropriação indevida dos recursos federais transferidos por meio do TC/PAC 0035/11resultou no desvio de finalidade na aplicação dos recursos do instrumento e prejuízo ao erário correspondente ao montante desviado.
Culpabilidade: não há excludentes de ilicitude, de culpabilidade e de punibilidade; é razoável supor que o administrador responsável pela pessoa jurídica tinha consciência da ilicitude de sua conduta; era exigível conduta diversa da praticada, qual seja, utilizar por meio dos seus gestores os recursos financeiros disponíveis na finalidade específica para a qual foram destinados. 
Em cumprimento ao pronunciamento realizado pelo relator em 01/03/2021 (peça 151) , foi efetuada citação dos responsáveis (peças 154 e 155) .
Conforme Despachos de Conclusão das Comunicações Processuais (peça 164) , as providências inerentes às comunicações processuais foram concluídas.
Transcorrido o prazo regimental, os responsáveis apresentaram defesa.
EXAME TÉCNICO
Das alegações de defesa apresentadas por Edson Luiz Rezende Reis
O responsável apresentou a defesa lançada à peça 162.
Em essência, o responsável alega que a irregularidade que lhe está sendo imputada no âmbito do Tribunal de Contas da União foi solucionada pelo Poder Judiciário, diante do que o presente processo de tomada de contas especial estaria prejudicado.
A esse respeito, junta cópia do acórdão proferido pelo TRF1 que confirmou o indeferimento da ação de improbidade administrativa ajuizada em desfavor do responsável pelo Ministério Público Federal, que vislumbrou na realocação de recursos destinados à consecução de obras de esgotamento sanitário para pagamento de despesas correntes vencidas da prefeitura conduta tipificada na Lei 8.492/1992.
Em conclusão, o responsável alega que não causou prejuízo ao erário e não enriqueceu de forma ilícita, e que o Município de Alpinópolis/MG foi o único beneficiário dos desvios de recursos municipais, em virtude do que entende que apenas o aludido ente subnacional deve ser condenado ao pagamento do dano apurado.
Da análise das alegações de defesa apresentadas por Edson Luiz Rezende Reis
Inicialmente, resta inconteste que o então prefeito municipal desviou recursos do TC/PAC 0035/11, destinados à execução das obras de esgotamento sanitário do município, empregando-as para custear despesas diversas da prefeitura, no final do seu mandato, em desacordo com as obrigações por ele livre e conscientemente assumidas quando da celebração do ajuste com a União.
Importa salientar que a autoria da irregularidade foi confirmada pela Justiça Federal em 26/09/2016, com a condenação do responsável pelo TRF1 à pena privativa de liberdade de 01 (um) ano e 03 (três) meses de detenção, substituída por restritiva de direitos, na modalidade de prestação de serviço à comunidade (peça 115) , pendente de análise da apelação interposta pelo responsável (peça 165) .
No âmbito do TCU, a defesa volta-se exclusivamente à tentativa de descaracterizar a sua responsabilidade pelo dano apurado, mediante a apresentação da decisão proferida pelo TRF1 em sede de ação cível por improbidade administrativa, por meio da qual o Ministério Público Federal pedia, entre outros, a condenação do réu ao ressarcimento integral do dano (art. 12, inciso III, da Lei 8.492/1992) .
A tentativa da defesa, contudo, não merece prosperar, não sendo demais repisar que a decisão da Justiça Federal, proferida na esfera cível, não vincula o Tribunal de Contas da União, porquanto a exceção para o princípio da independência entre as instâncias está presente apenas quando exarada no âmbito penal, em sentença absolutória por inexistência do fato ou pela negativa da autoria (Acórdão 2610/2008-TCU-Plenário, Min. Valmir Campelo) .
A propósito, as questões submetidas pelo Ministério Público Federal ao descortino do Poder Judiciário não se confundem com a que ora está em exame nesta tomada de contas especial. 
Com efeito, na esfera penal, a denúncia oferecida contra o acusado tratou de crime de responsabilidade disciplinado pelo Decreto 201/1967, motivada pelo desvio ou aplicação indevida de rendas ou verbas públicas e também pelo emprego dos recursos em desacordo com o pactuado. Na esfera cível, a ação proposta com amparo na Lei 8.249/1992 buscou a reparação do dano causado ao patrimônio público, tendo sido motivada pelos indícios de ato de improbidade administrativa caracterizados pela ocorrência de lesão ao erário por desvio dos bens da União e pela afronta aos princípios da Administração Pública.
Por seu turno, na esfera controladora federal, intenta-se averiguar, com esteio na Lei 8.443/1992, os indícios de violação da legalidade, da legitimidade e da economicidade dos atos de gestão e das despesas deles decorrentes, prescindindo a condenação do agente nesta seara da demonstração do elemento volitivo doloso, sendo suficiente a configuração de conduta culposa inequivocamente relacionada com o resultado antijurídico.
Sucede dessas considerações que a alegação de que o presente processo estaria prejudicado carece de embasamento jurídico, vez que a decisão da justiça federal negando a existência de conduta ímproba não constitui obstáculo para que a análise do feito siga o seu curso no âmbito desta Corte de Contas com vistas ao julgamento das contas dos responsáveis chamados aos autos e à definição do responsável pelo ressarcimento do dano apurado.
De mais a mais, como visto, é incontroverso que os desvios de recursos federais para aplicação em desacordo com o pactuado foram perpetrados pelo então prefeito Edson Luiz Rezende Reis, que atuou de forma deliberada e consciente de que a prática violava o compromisso por ele assumido quando da celebração do ajuste com a União. Nesse passo, não tendo sido apresentados esclarecimentos capazes de elidir a conduta antijurídica incorrida pelo responsável, subsiste a falta apurada, que importa no julgamento pela irregularidade de suas contas, com amparo no art. 16, inciso III, alíneas "b" e "c" da Lei 8.443/1992.
Ainda de interesse para o desenlace da questão tratada nos autos são as informações de que o desvio de recursos não resultou em benefício próprio, mas ocorreu em favor do ente subnacional.
Das alegações de defesa apresentadas pelo Município de Alpinópolis/MG
A esse respeito, bem se vê que a defesa ofertada pelo Município de Alpinópolis/MG (peças 158 e 163) , por meio de procurador legalmente constituído, não oferece elementos que infirmem as conclusões no sentido de que o ente municipal foi o único beneficiado com os recursos desviados.
A propósito, em sua defesa, o Município faz referência apenas à sentença proferida na esfera penal que confirmou a responsabilidade do então prefeito pela aplicação indevida de verbas públicas e pelo emprego dos recursos em desacordo com o avençado (peça 115) .
Com base na referida sentença, o Município de Alpinópolis/MG pede a sua exclusão do presente processo e a fixação da responsabilidade do então prefeito pelo ressarcimento do dano aos cofres públicos.   
Da análise das alegações de defesa apresentadas pelo Município de Alpinópolis/MG
Conforme mencionado anteriormente, a independência de instâncias não autoriza o acolhimento das alegações de defesa apresentadas pelo ente municipal. Além disso, deve ser mencionado que a sentença penal não repercutiu na esfera patrimonial do agente apenado, sendo que, nesse aspecto, já transitou em julgado, o que significa dizer que inexiste possibilidade de recomposição do dano em virtude da aludida decisão.
Afora isso, também não houve repercussão na esfera patrimonial em virtude da ação por improbidade administrativa, visto que o pleito foi julgado em desfavor da União.
Por outro lado, na esfera controladora, a jurisprudência do TCU é firme no sentido de que "em situações nas quais não há indícios de locupletamento, mas de desvio de finalidade, com favorecimento à comunidade, imputa-se débito ao ente municipal convenente, e não ao gestor dos recursos, sob pena de enriquecimento ilícito do ente federativo" (Acórdão 4491/2020-TCU-Primeira Câmara, Min. Benjamin Zymler; Acórdão 1321/2014-TCU-Primeira Câmara, Min. José Múcio Monteiro; Acórdão 2710/2013-TCU-Primeira Câmara, Min. Sub. Weder de Oliveira; Acórdão 2161/2007-TCU-Primeira Câmara, Min. Marcos Vinicios Vilaça; Acórdão 724/2007-TCU-Segunda Câmara, Min. Sub. Marcos Bemquerer) .
A situação descrita no precedente se amolda à verificada nos autos, em que não foram afastadas as evidências de favorecimento exclusivo do ente subnacional com as verbas desviadas, de modo que a imputação do dano deve recair exclusivamente sobre o Município de Alpinópolis/MG.
Diante da rejeição das alegações de defesa do ente, será proposta a fixação de novo e improrrogável prazo para o recolhimento do débito apurado.
Por fim, em que pese a ausência de indícios de enriquecimento ilícito por parte do ex-gestor ser suficiente para afastar a sua responsabilidade pelo pagamento do dano apurado, subsiste, em complemento ao julgamento pela irregularidade das suas contas, a possibilidade de o Tribunal aplicar multa ao responsável (Acórdão 10997/2015-TCU-Segunda Câmara, Min. Sub. Marcos Bemquerer; Acórdão 5224/2015-TCU-Segunda Câmara, Min. Sub. Marcos Bemquerer; Acórdão 1885/2015-TCU-Plenário, Min. Sub. Augusto Sherman; Acórdão 1581/2015-TCU-Plenário, Min. Sub. Augusto Sherman; Acórdão 2281/2013-TCU-Primeira Câmara, Min. José Múcio Monteiro) .
Prescrição da Pretensão Punitiva
Vale ressaltar que a pretensão punitiva do TCU, conforme Acórdão 1441/2016-TCU-Plenário, Relator Min. Benjamin Zymler, que uniformizou a jurisprudência acerca dessa questão, subordina-se ao prazo geral de prescrição indicado no art. 205 do Código Civil, que é de dez anos, contado da data de ocorrência da irregularidade sancionada, nos termos do art. 189 do Código Civil, sendo este prazo interrompido pelo ato que ordenar a citação, a audiência ou a oitiva dos responsáveis.
No caso em exame, verifica-se que não ocorreu a prescrição em relação ao responsável Edson Luiz Rezende Reis, uma vez que não se verificou o transcurso superior a 10 anos entre a irregularidade sancionada, ocorrida em 20/08/2015, data do limite para a apresentação da prestação de contas, e o ato de ordenação da citação, ocorrido em 01/03/2021 (peça 151) . 
CONCLUSÃO
Em face da análise promovida na seção "Exame Técnico", verifica-se que o responsável Edson Luiz Rezende Reis e o Município de Alpinópolis/MG não lograram afastar as irregularidades que lhes foram imputadas neste processo de tomada de contas especial, devendo ter rejeitadas as suas alegações de defesa.
Na esteira da rejeição das alegações de defesa, e na ausência de elementos que apontem a boa-fé do responsável Edson Luiz Rezende Reis (art. 206, § 6º, do RITCU) , será proposto o pronto julgamento pela irregularidade das suas contas, com amparo no art. 16, inciso III, alíneas "b", "c" e "d" da Lei 8.443/1992, bem como a aplicação da multa prevista no art. 58, inciso I, do referido diploma legal.
Em relação ao Município de Alpinópolis/MG, será proposta a fixação de novo e improrrogável prazo para que o ente promova o recolhimento do dano apurado, com amparo no art. 12, § 2º, da Lei 8.443/1991.
Verifica-se também que não houve a prescrição da pretensão punitiva em relação ao responsável Edson Luiz Rezende Reis, conforme análise já realizada.
PROPOSTA DE ENCAMINHAMENTO
Diante do exposto, submetemos os autos à consideração superior, propondo ao Tribunal:
rejeitar as alegações de defesa apresentadas pelo responsável Edson Luiz Rezende Reis (CPF: XXX.070.996-XX) e pelo Município de Alpinópolis/MG (CNPJ: 18.241.752/0001-00) ;
julgar irregulares, nos termos dos arts. 1º, inciso I, 16, inciso III, alíneas "b" e "c", da Lei 8.443/1992, c/c os arts. 19 e 23, inciso III, da mesma Lei, as contas do responsável Edson Luiz Rezende Reis (CPF: XXX.070.996-XX) ;
fixar novo e improrrogável prazo de 15 (quinze) dias, a contar da notificação, com fundamento no art. 12, §§ 1º e 2º, da Lei 8.443/92, e art. 202, §§ 3ª, 4º e 5º, do RITCU, para que o Município de Alpinópolis/MG (CNPJ: 18.241.752/0001-00) efetue e comprove, perante este Tribunal, o recolhimento das importâncias a seguir especificadas aos cofres do Tesouro Nacional, atualizadas monetariamente a partir das datas indicadas, abatendo-se, na ocasião, eventuais valores já ressarcidos, até a data do efetivo recolhimento, na forma prevista na legislação em vigor:
	Data de Ocorrência
	Valor Histórico (R$) 

	11/06/2012
	350.000,00

	12/06/2012
	100.000,00

	14/06/2012
	20.000,00

	15/06/2012
	10.000,00

	28/06/2012
	50.000,00

	18/07/2012
	160.000,00

	19/07/2012
	50.000,00

	30/07/2012
	50.000,00

	15/08/2012
	60.000,00

	20/08/2012
	50.000,00

	30/08/2012
	100.000,00

	30/08/2012
	50.000,00

	20/09/2012
	90.000,00

	28/09/2012
	190.000,00

	01/10/2012
	30.000,00

	23/10/2012
	110.000,00

	26/10/2012
	10.000,00

	30/10/2012
	300.000,00

	29/11/2012
	147.765,09

	29/11/2012
	182.234,91

	31/12/2012
	32.000,00

aplicar ao responsável Edson Luiz Rezende Reis (CPF: XXX.070.996-XX) a multa prevista no art. 58, inciso I, da Lei 8.443/1992 c/c o art. 268, inciso I, do Regimento Interno do TCU, fixandolhe o prazo de 15 (quinze) dias, a contar da notificação, para que comprove, perante o Tribunal (art. 214, III, alínea "a", do Regimento Interno do TCU) , o recolhimento da dívida aos cofres do Tesouro Nacional, atualizada monetariamente desde a data do acórdão que vier a ser proferido por este Tribunal até a data do efetivo recolhimento, se paga após o vencimento, na forma da legislação em vigor;
autorizar, desde logo, se requerido, com fundamento no art. 26, da Lei 8.443, de 1992, c/c o art. 217, §§ 1º e 2º do Regimento Interno do TCU, o parcelamento das dívidas em até 36 parcelas, incidindo, sobre cada parcela, atualizada monetariamente, os correspondentes acréscimos legais, fixando-lhes o prazo de 15 (quinze) dias, a contar do recebimento da notificação, para comprovarem, perante o Tribunal, o recolhimento da primeira parcela, e de 30 (trinta) dias, a contar da parcela anterior, para comprovarem os recolhimentos das demais parcelas, devendo incidir, sobre cada valor mensal, atualizado monetariamente, os juros de mora devidos, no caso do débito, na forma prevista na legislação em vigor; 
alertar aos responsáveis que a falta de comprovação do recolhimento de qualquer parcela importará o vencimento antecipado do saldo devedor, nos termos do § 2º do art. 217 do Regimento Interno deste Tribunal;
cientificar o Município de Alpinópolis/MG (CNPJ: 18.241.752/0001-00) de que a liquidação tempestiva do débito atualizado monetariamente sanará o processo e permitirá que as respectivas contas sejam julgadas regulares com ressalva, dando-lhe quitação, nos termos do § 4º do art. 202 do Regimento Interno do TCU, ao passo que a ausência dessa liquidação tempestiva levará ao julgamento pela irregularidade das contas, com imputação de débito a ser atualizado monetariamente e acrescido de juros moratórios nos termos do art. 19 da Lei 8.443, de 1992, e da legislação específica que rege a matéria;
enviar cópia do Acórdão a ser prolatado à Procuradoria da República no Estado de Minas Gerais, nos termos do § 3º do art. 16 da Lei 8.443/1992, c/c o § 7º do art. 209 do Regimento Interno do TCU, para adoção das medidas cabíveis;
enviar cópia do Acórdão que vier a ser proferido à Fundação Nacional de Saúde e aos responsáveis, para ciência;
informar à Procuradoria da República no Estado de Minas Gerais, à Fundação Nacional de Saúde e aos responsáveis que a presente deliberação, acompanhada do Relatório e do Voto que a fundamenta, está disponível para a consulta no endereço www.tcu.gov.br/acordaos, além de esclarecer que, caso requerido, o TCU poderá fornecer sem custos as correspondentes cópias, de forma impressa; e
informar à Procuradoria da República no Estado de Minas Gerais que, nos termos do parágrafo único do art. 62 da Resolução TCU 259/2014, os procuradores e membros do Ministério Público credenciados nesta Corte podem acessar os presentes autos de forma eletrônica e automática, ressalvados apenas os casos de eventuais peças classificadas como sigilosas, as quais requerem solicitação formal."
É o Relatório.

8.1. Sérgio Henrique Sant'Ana Cronemberger (111.729/OAB-MG) e outros, representando Prefeitura Municipal de Alpinópolis - MG.

Procurador Júlio Marcelo de Oliveira.

Tomada de contas especial. FUNASA. termo de compromisso. construção de sistema de ESGOTAMENTO SANITÁRIO em aLPINÓPOLIS/MG. DESVIO DE FINALIDADE. Citação. REJEIÇÃO DAS ALEGAÇÕES DE DEFESA do ente federativo. FIXAÇÃO DE NOVO E IMPRORROGÁVEL PRAZO PARA RECOLHIMENTO DO DÉBITO PELO município. Contas. postergação do exame das contas do ex-prefeito para a próxima etapa processual.

TOMADA DE CONTAS ESPECIAL (TCE)

Secretaria de Controle Externo de Tomada de Contas Especial (SecexTCE).

Trata-se de tomada de contas especial instaurada pela Fundação Nacional de Saúde - Funasa, em razão do desvio de finalidade dos recursos recebidos por força do Termo de Compromisso TC/PAC 0035/11 (Siafi 668660) , celebrado entre a Funasa e o Município de Alpinópolis/MG, tendo por objeto a execução de sistema de esgotamento sanitário no ente federativo.
2.	Para a execução do objeto pactuado, foi previsto um desembolso total de R$ 17.047.808,30 a cargo do concedente, bem como de outros R$ 100.340,30 de contrapartida municipal. 
3.	Insta salientar que o tomador de contas atestou o percentual de execução física do ajuste em 86,83%, registrando a situação da obra como "concluída com etapa útil e com pendência". No entanto, a Funasa constatou desvio de finalidade na aplicação dos recursos transferidos, a partir de retiradas indevidas da conta específica do TC/PAC 0035/11 para contas da prefeitura, no total de R$ 2.142.000,00.
4.	As retiradas irregulares da conta corrente do ajuste, realizadas no período compreendido de 11/6/2012 a 29/11/2012, representam R$ 1.927.765,09 dos recursos da concedente e outros R$ 214.234,91 provenientes dos rendimentos da aplicação, sem que houvesse a comprovação das correspondentes despesas.
5.	No âmbito desta Corte de Contas, foram citados em solidariedade pelo débito o Sr. Edson Luiz Rezende Reis, então prefeito municipal, e o Município de Alpinópolis/MG, tendo em vista os elementos existentes nos autos de que o ente federativo se beneficiou dos recursos desviados da conta específica do convênio. 
6.	Ambos os responsáveis apresentaram tempestivamente suas alegações de defesa, que foram analisadas pela Secretaria de Controle Externo de Tomada de Contas Especial (SecexTCE) . A unidade técnica concluiu, em pareceres uníssonos, que as contas do ex-prefeito fossem desde já julgadas irregulares, com fundamento no art. 16, inciso III, alíneas "b", "c" e "d" da Lei 8.443/1992, bem como que houvesse a aplicação da multa prevista no art. 58, inciso I, do referido diploma legal.
7.	No que tange ao Município de Alpinópolis/MG, a SecexTCE propôs fixar novo e improrrogável prazo para que o ente promovesse o recolhimento do dano apurado, com amparo no art. 12, § 2º, da Lei 8.443/1993.
8.	O Ministério Público de Contas anuiu com as propostas formuladas pela unidade técnica.
9.	Feita a devida exposição do caso, adotando os exames realizados pela SecexTCE e pelo MP/TCU como razões de decidir, acompanho a proposta de rejeitar as alegações de defesa do Município de Alpinópolis/MG, com a fixação de novo e improrrogável prazo para o recolhimento do débito apurado. 
10.	Como é cediço, há vários julgados deste Tribunal no sentido de que a presunção de boa-fé de que goza a pessoa jurídica de direito público gera como consequência a abertura de novo e improrrogável prazo para recolhimento do débito, nos termos do art. 12, §§ 1ºe 2º, da Lei Orgânica do Tribunal. Nesse sentido, cito os Acórdãos 13.348/2020, 12.079/2020, 15.092/2018 e 5.118/2014, da Primeira Câmara, além dos Acórdãos 6.229/2016 e 2.968/2015, ambos da Segunda Câmara.
11.	Desse modo, acolho a medida alvitrada pelas instâncias instrutivas no sentido de conceder novo e improrrogável prazo para que o município recolha o débito aos cofres do Tesouro Nacional. 
12.	Por outro lado, considero que o julgamento das contas do Sr. Edson Luiz Rezende Reis deva ser postergado para a próxima etapa processual, no que tange aos recursos cuja aplicação não restou comprovada nos autos, com objetivo de evitar descompassos na tramitação deste feito.
Ante o exposto, manifesto-me por que o Tribunal aprove o acórdão que ora submeto à apreciação deste Colegiado.
TCU, Sala das Sessões Ministro Luciano Brandão Alves de Souza, em 18 de maio de 2021.
BENJAMIN ZYMLER 
Relator